臺灣桃園地方法院民事判決　　　　　　　100年度訴字第751號
原　　　告　桃園縣楊梅市水美國民小學
法定代理人　吳桂芳
訴訟代理人　謝清傑律師
被　　　告　何海
　　　　　　何春桃
　　　　　　何銓
　　　　　　何玉婷
上　一　人　　　　　　　弄46號5樓之2
法定代理人　劉錦花
上列當事人間請求拆屋還地等事件，於民國100 年11月2 日言詞
辯論終結，本院判決如下：
    主  文
被告何海應將坐落桃園縣楊梅市○○段一五○○地號土地上如
附圖所示A 部分（面積三○點三六平方公尺）之貨櫃屋拆除，將
土地返還原告。
被告何海應給付原告新台幣玖仟貳佰肆拾伍元，及自民國一○
○年六月十一日起至清償日止，按年利率百分之五計算之利息；
並自民國一○○年五月一日起至返還前項土地之日止，按月於每
月之最末日給付原告新台幣壹佰陸拾元。
被告何海、何玉婷、何銓、何春桃應將坐落桃園縣楊梅市○
○段一五○○地號土地上如附圖所示B 部分（面積一四點七一平
方公尺）、C 部分（面積六四點六一平方公尺）、D 部分（面積
四點一八平方公尺）、E 部分（面積一二點三三平方公尺）之地
上建物拆除，將土地返還原告。
被告何海、何玉婷、何銓、何春桃應於繼承何逢興所得遺產
之範圍內，給付原告新臺幣貳萬貳仟陸佰壹拾貳元，及被告何春
桃、何玉婷均自民國一○○年七月七日起，被告何銓自民國一
○○年七月八日起，均至清償日止，按年利率百分之五計算之利
息；並自民國九十九年四月二日起至返還前項土地之日止，按月
於每月之最末日連帶給付原告新台幣伍佰零陸元。
原告其餘之訴駁回。
訴訟費用由被告連帶負擔。
本判決第一、二、四項得假執行。
本判決第三項於原告以新臺幣貳拾萬元供擔保後，得假執行。
原告其餘假執行之聲請駁回。
    事實及理由
壹、程序方面：
一、按訴狀送達後，原告不得將原訴變更或追加他訴，但請求之
    基礎事實同一、擴張或減縮應受判決事項之聲明者，不在此
    限，民事訴訟法第255 條第1 項但書第2 款、第3 款分別定
    有明文。次按所謂請求之基礎事實同一，係指變更或追加之
    訴與原訴之主要爭點有其共同性，各請求利益之主張在社會
    生活上可認為同一或關連，而就原請求之訴訟及證據資料，
    於審理繼續進行在相當程度範圍內具有同一性或一體性，得
    期待於後請求之審理予以利用，俾先後兩請求在同一程序得
    加以解決，避免重複審理，進而為統一解決紛爭者，即屬之
    。本件原告起訴時原聲明：「(一)被告等人應拆除座落於桃園
    縣楊梅市○○段1500地號土地上之全部地上物（如附件1 附
    圖所示甲部分，正確位置及面積依實測為準），並將上開土
    地全部騰空返還予原告。(二)被告等人應連帶給付原告新台幣
    （下同）38,230元整，暨自起訴狀繕本送達翌日起至清償日
    止，按年利率百分之五計算之利息。被告等人應連帶自民國
    100 年3 月1 日起，按月於每月之最末日給付原告699 元整
    ，至其就第一項履行完畢為止。(三)第一項及第二項聲明，請
    准原告供擔保，宣告得為假執行」。嗣於100 年7 月5 日具
    狀變更聲明為：「(一)被告等人應拆除座落於桃園縣楊梅市○
    ○段1500地號土地上之全部地上物（如起訴狀附件1 附圖所
    示甲部分，正確位置及面積依實測為準），並將上開土地全
    部騰空返還予原告。(二)被告等人應於繼承何逢興遺產範圍內
    ，連帶給付原告30,596元整，暨自起訴狀繕本送達翌日起至
    清償日止，按年利率百分之五計算之利息。被告等人應連帶
    自99年4 月2 日起，按月於每月之最末日給付原告699 元整
    ，至其就第一項履行完畢為止。(三)第一項及第二項聲明，請
    准原告供擔保，宣告得為假執行」，於100 年9 月20日再具
    狀更正聲明為：「(一)被告何海應拆除座落於桃園縣楊梅市
    ○○段1500地號土地上，如桃園縣楊梅地政事務所100 年8
    月12日土地複丈成果圖所示A 部分（面積：30.36 平方公尺
    ）之全部地上物，並將上開土地全部騰空返還予原告。(二)被
    告何晉海應給付原告11,338元整，暨自起訴狀繕本送達翌日
    起至清償日止，按年利率百分之五計算之利息。被告何海
    應自100 年7 月1 日起，按月於每月之最末日給付原告192
    元整，至其就第一項履行完畢為止。(三)被告何海、何玉婷
    、何銓、何春桃應拆除座落於桃園縣楊梅市○○段1500地
    號土地上，如桃園縣楊梅地政事務所100 年8 月12日土地複
    丈成果圖所示B 部分（面積：14.71 平方公尺）、C 部分（
    面積：64.61 平方公尺）、D 部分（面積：4.18平方公尺）
    、E 部分（面積：12.33 平方公尺）之全部地上物，並將上
    開土地全部騰空返還予原告。(四)被告何海、何玉婷、何
    銓、何春桃應於繼承何逢興遺產範圍內，連帶給付原告26,6
    53元整，暨自起訴狀繕本送達翌日起至清償日止，按年利率
    百分之五計算之利息。被告何海、何玉婷、何銓、何春
    桃應連帶自99年4 月2 日起，按月於每月之最末日給付原告
    608 元整，至其就第三項履行完畢為止。(五)第一、二、三、
    四項聲明，請准原告供擔保，宣告得為假執行」。核原告上
    開訴之變更，均係就上開土地範圍內是否遭被告等占用之基
    礎事實，所使用之訴訟資料具共同性，堪認請求之基礎事實
    同一，且屬擴張或減縮應受判決之聲明，按首揭規定說明意
    旨，於法並無不合，自應准許。
二、本件被告何春桃、何銓、何玉婷經合法通知，皆未於言詞
    辯論期日到場，核無民事訴訟法第386 條各款所列情形，爰
    依原告聲請，由其一造辯論而為判決。
貳、事實方面：
一、原告主張：
    坐落桃園縣楊梅市○○段1500地號土地（下稱系爭土地）為
    桃園縣所有，原告為管理者，訴外人何逢興及被告何海並
    無合法使用之權源，竟擅自占用系爭土地興建加強磚造建物
    （門牌號碼為桃園縣楊梅市○○路○ 段413 號，下稱系爭建
    物）及貨櫃屋使用，何逢興於99年4 月2 日過世後由其繼承
    人即被告四人占有使用至今，被告占用如附圖所示之土地，
    顯無法律上之原因，而受有相當租金之利益，參照台灣省政
    府83年7 月29日83府財五字第3152號函所訂定之「台灣省省
    有基地租金率調整方案」第一條規定，認95年3 月至96年6
    月止計算不當得利之租金應以申報地價年息百分之5 計算；
    參酌桃園縣政府96年6 月29日訂定之「桃園縣縣有不動產出
    租租金計收標準」，依較低住宅使用租金率，認96年7 月1
    日起至100 年6 月30日止計算不當得利之租金應以申報地價
    年息百分之6 計算為合理。又何逢興過世（即99年4 月2 日
    ）前之不當得利返還義務應由其繼承人即被告四人以繼承所
    得遺產為限，對原告有給付義務，99年4 月2 日後被告四人
    則對原告有連帶給付義務等語。爰基於民法第767 條及第17
    9 條之規定提起本訴，並聲明：如上開變更聲明所示。
二、被告則以：
  (一)被告何海抗辯：系爭土地確為原告所有，複丈成果圖A 部
    分（貨櫃屋）是伊蓋的，希望能向原告承租，對於原告請求
    不當得利部分無意見，同意原告之請求等語。
  (二)被告何春桃抗辯：系爭建物當初確實是渠等父親即何逢興在
    使用，部分則為何海使用。何逢興過世後渠等均未辦拋棄
    及限定繼承，亦無辦理遺產分割。貨櫃屋所有權為何海所
    有，二樓建物所有權則屬渠等父親何逢興所有。同意原告之
    請求等語。
  (三)被告何玉婷抗辯：何發過世後伊未辦裡拋棄及限定繼承。
    貨櫃屋部分是何海在居住，二樓部分則為何銓在居住。
    同意原告之請求。
  (四)被告何銓未於言詞辯論期日到場，亦未提出書狀作何聲明
    或陳述。
三、本院之判斷
  (一)查系爭土地登記為桃園縣所有，原告為管理者，有原告提出
    系爭土地土地登記第二類謄本一紙在卷可憑，而附圖即桃園
    縣楊梅地政事務所100 年7 月18日楊測複字第205500號土地
    複丈成果圖所示Ａ部分之貨櫃屋係被告何海所興建，為被
    告何海自認在卷（見本院卷第65頁）。又附圖所示B 、C
    、D 、E 部分遭訴外人何逢興無權占有，並由何逢興出資在
    其上興建門牌號碼楊梅市○○路○ 段413 號平房（下稱413
    號平房）、樓房、水池及鐵皮等，何逢興於99年間過世後，
    由被告四人繼承，及被告均未拋棄繼承之事實，業據其提出
    系爭土地登記第二類謄本各1 件、現場照片3 張、本院家事
    法庭100 年6 月24日桃院永家智100 年度繼（行政）字第22
    5 號函文1 件為證（參見本院卷第9 、29、79至81頁），被
    告何海、何春桃、何玉婷對此均不爭執，而被告何銓經
    合法通知，未於言詞辯論期日到場爭執，亦未提出書狀為任
    何聲明或陳述，依民事訴訟法第280 條第3 項準用同條第1
    項規定，應視同自認原告此部分之主張為真正，復經本院會
    同桃園縣楊梅地政事務所人員到現場履勘，並囑託該地政事
    務所製作土地複丈成果圖，有勘驗筆錄及土地複丈成果圖各
    1 件在卷可稽（參見本院卷第49至50頁背面、第52頁），是
    原告此部分主張堪信為真實。
  (二)按所有人對於無權占有或侵奪其所有物者，得請求返還之，
    對於妨害其所有權者，得請求除去之，有妨害其所有權之虞
    者，得請求防止之，民法第767 條定有明文。查：被告對原
    告依所有權法律關係，請求渠等拆除系爭土地上如附圖A 、
    B 、C 、D 、E 所示之貨櫃屋、413 號平房、樓房、水池及
    鐵皮，並將該部分土地交還原告均不爭執，是原告依民法第
    767 條請求被告何海拆除如附圖所示A 部分之貨櫃屋，請
    求被告四人拆除如附圖所示B 、C 、D 、E 部分之413 號平
    房、樓房、水池及鐵皮，並返還該部分土地，為有理由，應
    予准許。
  (三)次按無權占有他人之土地，可能獲得相當於租金之利益為社
    會之通常觀念（最高法院61年台上字第1695號判例參照），
    本件被告無權占有原告所有之系爭土地，為無法律上之原因
    而受利益，原告不能使用土地以獲取利益因此受有損害，原
    告主張依不當得利之法律關係請求被告返還相當於租金之利
    益，應屬可取。而依土地法第97條、第105 條之規定，租用
    基地建築房屋之租金，以不超過土地及其建築物申報總價額
    年息百分之10為限。所謂土地總價額，係以法定地價為準，
    土地法施行法第25條定有明文。而法定地價，依土地法第14
    8 條規定，係土地所有人依該法規定所申報之地價。上開計
    收租金限制之規定，非不得據為計算本件相當租金利益之標
    準。另按租金之請求權因五年間不行使而消滅，既為民法第
    一百二十六條所明定，則凡無法律上之原因，而獲得相當於
    租金之利益，致他人受損害時，如該他人之返還利益請求權
    ，已逾租金短期消滅時效之期間，對於相當於已罹於消滅時
    效之租金之利益，即不得依不當得利之法則，請求返還。其
    請求權之時效期間，仍應依前開規定為五年，此為本院所持
    之見解（最高法院96年度台上字第2660號裁判要旨參照）。
    經查，被告何海及被告之被繼承人何逢興無權占用如附圖
    所示編號A 、B 、C 、D 、E 部分之土地，自應將所受相當
    於租金之利益返還予原告，則原告請求自起訴日即100 年5
    月19日（見本院卷第3 頁民事起訴狀上本院收文戳章）起回
    溯5 年內（即95年5 月起至100 年4 月止）相當於租金之利
    益，自屬有據。又系爭土地其95年1 月期、96年1 月期、99
    年1 月期之申報地價分別為每平方公尺880 元、1,271 元、
    1,268 元，此有原告提出地價第二類謄本在卷可參（見本院
    卷第77、78頁），茲審酌原告所有之系爭土地所處位置、附
    近繁榮程度及被告之使用狀態等情狀，認以土地之申報總價
    年息5%計算原告相當於租金之損害為適當。茲將被告何海
    及被告之被繼承人何逢興無權占用系爭土地所受利益計算如
    下：
  1.被告何海部分：被告何海占用系爭土地如附圖所示A 部
    分面積30.36 平方公尺，自95年5 月至12月所獲利益為891
    元（880 元×30.36 ㎡×5 ％×8/12＝891 元，元以下四捨
    五入，以下均同），自96年至98年所獲利益為5,788 元（1,
    271 元×30.36 ㎡×5 ％×3 ＝5,788 元），99年1 月至10
    0 年4 月所獲利益為2,566 元【1,268 元×30.36 ㎡×5 ％
    ×（1+4/12）＝2,566 元】，100 年5 月起每月所獲利益為
    160 元（1,268 元×30.36 ㎡×5 ％÷12＝160 元）。
  2.被告之被繼承人何逢興部分：被告之被繼承人何逢興占用系
    爭土地如附圖所示B 、C 、D 、E 部分土地共計95.83 平方
    公尺（14.71 ㎡+64.61㎡+4.18 ㎡+12.33㎡），自95年5 月
    至12月所獲利益為2,811 元（880 元×95.83 ㎡×5 ％×8/
    12＝2,811 元，元以下四捨五入，以下均同），自96年至98
    年所獲利益為18,270元（1,271 元×95.83 ㎡×5 ％×3 ＝
    18,270 元） ，99年1 月至99年4 月2 日所獲利益為1,531
    元（1,268 元×95.83 ㎡×5 ％×92/365＝1,531 元），99
    年4 月3 日起每月所獲利益為506 元（1,268 元×95.83 ㎡
    ×5 ％÷12＝506 元）。
  (四)又按「繼承人自繼承開始時，除本法另有規定外，承受被繼
    承人財產上之一切權利、義務。但權利、義務專屬於被繼承
    人本身者，不在此限。繼承人對於被繼承人之債務，以因繼
    承所得遺產為限，負清償責任。」民法第1148條定有明文。
    被告之被繼承人何逢興於99年4 月2 日死亡前所負不當得利
    債務，亦即自95年5 月1 日起至99年4 月2 日止合計22,612
    元（2,811 元+18,270 元+1,531元）部分，被告固應概括承
    受，惟依上開規定，以因繼承所得遺產為限，負清償責任。
    至於99年4 月2 日繼承開始後，被告因繼承系爭建物所獲相
    當於租金之利益，即應自負全部清償責任。
四、綜上所述，原告依民法第767 條、第179 條、第184 條第1
    項規定及繼承關係，請求被告何海將坐落系爭土地上如附
    圖所示A 部分之貨櫃屋拆除，請求被告何春桃、何銓、何
    玉婷將坐落系爭土地上如附圖所示B 、C 、D 、E 部分之41
    3 號平房、樓房、水池及鐵皮拆除，並將土地返還原告，並
    依民法第179 條規定及繼承關係，請求被告何海給付原告
    9,245 元及自起訴狀繕本送達翌日即100 年6 月11日（民事
    起訴狀繕本於100 年5 月31日寄存送達，自寄存翌日起，經
    10日始生效力，見本院卷第12頁）起至清償日止按年利率5%
    計算之法定遲延利息，及自100 年5 月起至返還系爭土地之
    日止按月於每月之最末日給付原告160 元；請求被告四人於
    因繼承何逢興所得遺產之範圍內給付原告22,612元及自起訴
    狀繕本送達翌日即被告何春桃、何玉婷均自100 年7 月7 日
    ，被告何銓自100 年7 月8 日起，均至清償日止按年利率
    5%計算之法定遲延利息，另請求被告四人自99年4 月2 日起
    至返還上開土地之日止按月於每月最末日連帶給付原告506
    元部分，為有理由，應予准許；逾此之請求為無理由，應予
    駁回。
五、原告陳明願供擔保聲請宣告假執行，關於其勝訴部分即如主
    文第一、二、四項部分之金額因均未逾50萬元，依民事訴訟
    法第389 條第1 項第5 款規定，應依職權均宣告假執行外，
    其餘如主文第三項部分，核無不合，爰酌定相當之擔保金額
    准許之。至原告敗訴部分，其假執行之聲請失所附麗，應予
    駁回。又原告敗訴部分係關於依民事訴訟法第77之2 第2 項
    規定「不併算訴訟標的價額」之不當得利之附帶請求部分，
    故本件訴訟費用之負擔仍依同法第79條規定，命由一造即被
    告連帶負擔，附此敘明。
六、本件判決之基礎已臻明確，兩造其餘攻擊防禦方法及主張舉
    證，於判決結果不生影響，無一一審究之必要，附此敘明。
八、據上論結，本件原告之訴為一部有理由、一部無理由。依民
    事訴訟法第79條、第85條第2 項、第389 條第1 項第5 款，
    判決如主文。
中    華    民    國  100     年    11    月    28    日
                  民事第三庭法  官  黃漢權
以上正本係照原本作成
如對本判決上訴，須於判決送達後 20 日內向本院提出上訴狀。
如委任律師提起上訴者，應一併繳納上訴審裁判費。
中    華    民    國  100     年    11    月    29    日
                            書記官  施春祝